【裁判字號】    97,家上,59
【裁判日期】    970903
【裁判案由】    分割遺產等
【裁判全文】
臺灣高等法院臺中分院民事判決          97年度家上字第59號
上  訴  人    甲○○
訴訟代理人    陳大俊律師
複 代 理人    張秀瑜律師
上  訴  人    庚○○
              癸○○
              戊○○
              辛○○
              壬○○
兼上列三人共
同訴訟代理人  丁○○○  住彰化縣北斗鎮○○里○○路80號
上  訴  人    丙○○    住彰化縣北斗鎮○○里○○路○段260
              子○      住彰化縣北斗鎮○○里○○路46號
              丑○○    住彰化縣溪州鄉○○村○○路660號
              乙○      住彰化縣北斗鎮○○里○○路46號
被 上 訴人    己○○    住彰化縣福興鄉○○村○○街2號之6
訴訟代理人    洪宗仁律師
上列當事人間分割遺產等事件，上訴人對於中華民國97年2月19
日臺灣彰化地方法院96年度家訴字第27號第一審判決提起上訴，
本院於中華民國97年8月20日言詞辯論終結，判決如下：
    主  文
上訴駁回。
第二審訴訟費用由上訴人甲○○負擔。
    事實及理由
甲、程序方面：
一、本件雖僅上訴人甲○○一人上訴，然因本件係被上訴人己○
    ○訴請分割遺產訴訟，兩造均為被繼承人顏楊千金之繼承人
    ，其訴訟標的對於同造之庚○○、戊○○、丁○○○、癸○
    ○、辛○○、壬○○、丙○○、子○、丑○○、乙○等人為
    合一確定，自須一同被訴或起訴，是本件雖僅甲○○一人上
    訴，然其上訴效力及於同造之庚○○、戊○○、丁○○○、
    癸○○、辛○○、壬○○、丙○○、子○、丑○○、乙○等
    人，合先明。
二、上訴人庚○○、癸○○、乙○經合法通知，未於言詞辯論期
    日到場，核無民事訴訟法第386條所列各款情形，爰依被上
    訴人之聲請，由其一造辯論而為判決。
乙、實體方面：（上訴人庚○○、癸○○、乙○經合法通知，無
    正當理由未到庭為聲明及陳述，庚○○、癸○○部分據其前
    到庭所為聲明及陳述，乙○部分則在本院未為任何聲明及陳
    述，據其在原審所為陳述）
壹、聲明部分：
一、(一)上訴人甲○○、丙○○、子○、丑○○方面：(1)原判決廢
    棄。(2)上廢棄部分，求為適法之分割。
    (二)上訴人庚○○、戊○○、丁○○○、癸○○、辛○○、壬
    ○○方面：同意依原審判決分割遺產。
二、被上訴人方面：駁回上訴。
貳、實體部分：
一、被上訴人主張：
  (一)(1)兩造之被繼承人顏楊千金於民國九十四年四月二十五日下
    午三時二十分許，乘坐其長子顏後藤所駕機車，與訴外人楊
    昆倫所駕駛之曳引車發生車禍，被繼承人顏楊千金不幸當場
    死亡，而顏後藤於送醫後，亦於同日下午四時二十五分死亡
    。上訴人乙○為被繼承人顏楊千金之配偶，乃當然繼承人，
    被上訴人己○○、上訴人丙○○、子○、丑○○、甲○○、
    庚○○，及上開事故發生後較慢身亡之顏後藤則分別為被繼
    承人顏楊千金之子女，其等均為第一順位法定繼承人，前述
    被繼承人顏楊千金之配偶、子女之應繼分皆為八分之一，惟
    其中顏後藤因於繼承開始後死亡，是其應繼分係由顏後藤之
    配偶丁○○○，及顏後藤之子女戊○○、癸○○、辛○○、
    壬○○等人再轉繼承（應繼分各為四十分之一），基上說明
    ，兩造對於被繼承人顏楊千金之應繼分，係如原判決附表一
    （下稱附表一）所示。
  (2)被繼承人顏楊千金所遺留之遺產，計有如原判決附表二（下
    稱附表二）所示之九筆土地（均已辦理繼承登記為兩造公同
    共有）及四筆存款，此有財政部台灣省中區國稅局遺產稅免
    稅證明書影本及相關土地登記謄本為憑。但在繼承開始後，
    上訴人丙○○、子○、丑○○、甲○○未經全體繼承人同意
    ，擅自偽以被繼承人顏楊千金之名義，分別自被繼承人存款
    帳戶中提領部分存款，轉存入自己帳戶內，其中上訴人丙○
    ○自被繼承人顏楊千金之台灣中小企業銀行帳戶領取新臺幣
    （下同）一千四百六十三萬元，上訴人子○、丑○○、甲○
    ○則分別自彰化商業銀行帳戶提領二百五十萬元，其等四人
    之非法行為，業經台灣彰化地方法院（下稱彰化地院）以九
    十五年度訴字第七六八號、鈞院以九十五年度上訴字第一九
    四六號刑事判決各處以三月至五月不等之有期徒刑在案，並
    經上訴人四人在刑事案件審理時坦承無訛，是上訴人丙○○
    、子○、丑○○、甲○○四人所為，顯已侵害全體繼承人公
    同共有之繼承財產，而獲致不當之利益，均應負損害賠償及
    不當得利返還責任。至於上訴人乙○在繼承開始後，雖自被
    繼承人顏楊千金設於北斗鎮農會之帳戶提領一百一十五萬五
    千五百六十八元，轉存入上訴人乙○之帳戶內，惟此行為已
    事前或事後經過兩造全體繼承人之同意，尚不構成侵權行為
    ，但此部分應視為遺產之先行分配，在考量本件遺產分割時
    ，仍須列入遺產範圍，並在計算上訴人乙○應繼承之財產時
    ，就其已取得部分予以扣除。
  (3)按繼承人有數人時，在分割遺產前，各繼承人對於遺產為公
    同共有關係，繼承人得隨時請求分割遺產，此乃法律所明定
    ，是以被上訴人主張將附表二所示之遺產予以分割，其中附
    表二編號１至９之土地，或為道路用地，或與其他案外人所
    共有，原物分割不易，自以變價分割為妥，爰請求將全部不
    動產遺產變價後，按應繼分分配予兩造。又因繼承開始後，
    上訴人丙○○、子○、丑○○、甲○○未經全體繼承人同意
    即擅自盜領部分存款之遺產，侵害兩造公同共有之繼承財產
    ，致被告丙○○等四人獲取不當利益，爰依民法一千一百四
    十六條所定繼承回復請求權之法律關係、同法一百八十四條
    侵權行為之法律關係，及同法第一百七十九條不當得利之法
    律關係，擇一請求回復或返還予全體繼承人。此部分公同共
    有債權係因繼承關係所生，是請求併為分割，其分割方式應
    與被繼承人對繼承人或第三人之債權相同。依上訴人丙○○
    、子○、丑○○、甲○○四人之應繼分比例，核算各人應分
    得之存款數額，參以其等分別盜領之存款數額，僅上訴人丙
    ○○提領超過其應繼分比例之存款，是以上訴人丙○○應返
    還被上訴人己○○、上訴人乙○、庚○○各二百七十六萬六
    千二百五十元，另應返還上訴人子○、丑○○、甲○○各二
    十六萬六千二百五十元，及應返還上訴人丁○○○、戊○○
    、癸○○、辛○○、壬○○各五十五萬三千二百五十元。爰
    聲明：
    兩造公同共有如附表二所示之不動產及存款應予分割，附
    表二所示之不動產應予變賣，所得價金及附表二所示存款由
    兩造按附表一所示應繼分比例分配取得。兩造公同共有如
    附表二所示之債權應予分割，其分配比例按附表一所示應繼
    分比例定之。上訴人丙○○應返還被上訴人己○○、上訴人
    乙○、庚○○各二百七十六萬六千二百五十元，另應返還上
    訴人子○、丑○○、甲○○各二十六萬六千二百五十元，及
    應返還上訴人丁○○○、戊○○、癸○○、辛○○、壬○○
    各五十五萬三千二百五十元。
(二)、在本院補充陳述：
  (1)按剩餘財產分配請求權，自請求權人知有剩餘財產之差額時
    起二年間不行使而消滅，自法定財產制關係消滅時起，逾五
    年亦同，民法第一千零三十條之一定有明文。上訴人乙○於
    九十四年十月六日檢察官偵查時，即證稱是伊叫丙○○等人
    去領顏楊千金帳戶內的錢，是其於當時即知悉該情，則九十
    四年十月六日至九十七年六月三十日具狀主張剩餘財產分配
    請求權，已罹於時效甚明，被上訴人提出時效抗辯。
  (2)再按遺產分割不生時效消滅問題，最高法院七十一年度台上
    字第一二四八號民事判決意旨參照。再七十四年六月三日民
    法繼承編修正時，雖將原民法第一千一百六十七條規定刪除
    ，然係為顧全交易安全，究不影響分割請求權之本質，是在
    無分割協議之情形，應認遺產分割請求權，並無時效之適用
    。又民法第一千一百四十六條繼承回復請求及民法第一百八
    十四條侵權行為所生之請求權，係以「知悉」被侵害之時起
    或知有損害及賠償義務人時起，二年間不行使而消滅，被上
    訴人係於丙○○等人刑事案件於九十五年四月十九日起訴後
    ，於九十五年五、六月間，丙○○等人有意和解時，始知悉
    ，有台灣彰化地方法院九十五年訴字第七六八號刑事判決可
    稽，該判決第二頁第五行記載丙○○等四人於審理期間提出
    其他被侵害繼承人之應繼財產以為和解等語，上訴人以時效
    抗辯，自無可採。
二、(一)上訴人庚○○則以：上訴人丙○○、子○、丑○○、甲○
      ○等人，利用先母顏楊千金意外死亡當日，強行打開大體
      冰櫃，翻搜先母遺體，取其印章、存摺後，前往銀行盜領
      存款，犯罪手段惡劣，事件東窗事發後，又飾詞辯稱係父
      親乙○交付印章存摺，惟父親乙○已中風近十年又身罹重
      病，語言能力極度不足，行動甚為不便，三餐均須靠他人
      餵食，長年乘坐輪椅，上訴人丙○○等四人利用老父脫罪
      ，不肯說出二千多萬元之下落，在刑事案件進行中，將上
      訴人乙○推上法庭，誑稱父親將現金藏放在北斗鎮舊宅內
      ，或稱所領到的錢都在乙○之床下，或稱被外傭花完了，
      或稱父親不願他人知道錢在那裡，經法官、檢察官質疑並
      簽發搜索票至舊宅搜索無著，顯見上訴人丙○○等人目無
      法紀，益徵其等所言不實在等語。
    (二)上訴人丙○○、子○、丑○○、甲○○則以：
    (1)遺產分割與一般共有物分割有別，公同共有遺產之分割應
      先將遺產分割為分別共有，再按應繼分比例分割，並無原
      物分割困難而須採變價分割之問題。本件被上訴人主張逕
      予變價分割方案，乃於法不符。且主張變價分割，亦應將
      本案以外之其他土地共有人列為上訴人，方屬當事人適格
      ，不得僅列兩造為當事人。況若採取變價分割方案，則除
      土地共有人外必無人願意承買，投標價格必低，亦有損兩
      造權益，是以被上訴人主張將附表二編號１至９所示土地
      予以變價分割，係不符法律規定，且無實益。但若被上訴
      人或其他被繼承人願意出價承受上開土地，並以金錢補償
      給其他繼承人，只要價格公道合理，則上訴人可以接受。
    (2)附表二編號１０至之存款部分，不應計入被繼承人顏楊千
      金之遺產。因為顏楊千金生前僅為一家庭主婦，從無任何
      收入，豈能有如此鉅額之存款。實乃上訴人乙○（即被繼
      承人之夫）出售土地，將價款暫寄存於上訴人顏楊千金之
      帳戶內，此業據上訴人乙○於刑事案件審理時陳述在卷，
      是以上訴人乙○對於上開存款自有處分權限。而上訴人丙
      ○○、子○、丑○○、甲○○固曾各自被繼承人之帳戶內
      提領如被上訴人所主張數額之存款，再分別轉存入自己名
      下帳戶內，但此均為上訴人乙○所授意，非出於上訴人丙
      ○○等四人之主張，且四人所提領總計二千二百十三萬之
      款項，事後也分別以現金提出交給上訴人乙○自行保管，
      並無侵害其他被繼承人應繼財產之情事。至民法第一千一
      百四十六條之繼承回復請求權，係指正當繼承人請求確認
      其繼承資格者而言，其時效應自知悉有侵害事實起算二年
      。
      本件上訴人等人從未否認被上訴人繼承人之資格，又被上
      訴人二年前即已知悉上訴人丙○○等人提領款項之事實，
      是以被上訴人在二年後方依民法第一千一百四十六條請求
      回復繼承權，亦與前揭法律規定不符。
    (3)在本院補充陳述：
    附表二（B）編號e、f、g、h 所示侵權行為損害賠償債權
      已罹於二年時效消滅，故債務人即上訴人丙○○、子○、
      甲○○、丑○○均以時效抗辯之，拒絕給付。
    另上訴人乙○其為被繼承人顏楊千金之配偶，附表二 （B
      ）編號e、f、g、h所示存款係顏楊千金與其婚姻存續中之
      剩餘財產，其有分配該半數之請求權，且該請求權未逾二
      年消滅時效等語。
    上訴人丙○○、子○、甲○○、丑○○將上開存款領出後
      ，均交給上訴人乙○收受，上訴人乙○自無權請求丙○○
      、子○、甲○○、丑○○對伊負損害賠償責任。
  (三)乙○則以：
    (1)共有物之分割，應依共有人協議方法行之，協議不成始得
      請求原物分配或變價分割，民法第八百二十四條定有明文
      。本件被上訴人並未與上訴人進行協議，與法定程式不符
      。又被上訴人請求分割遺產，應先將公同共有關係按各人
      應繼分分割為分別共有，再適用分別共有之規定請求分別
      共有物，被上訴人逕行主張變價分割，是否有當，不無疑
      問。系爭不動產除兩造外，尚有本案外之其他共有人，被
      上訴人未列為上訴人起訴，亦有未洽。上訴人乙○僅同意
      將土地分割為分別共有，不同意被上訴人關於變價分割之
      方案。
    (2)上訴人乙○於七十七年間曾出售彰化縣北斗鎮○○段一○
      八八地號面積零點一三四○公頃工業用地予案外人詹正田
      ，扣除稅款實得一千三百五十萬元，存入上訴人乙○帳戶
      內，除六百六十萬元轉為定存外，另將六百萬元匯入被繼
      承人顏楊千金帳戶內，嗣於八十五年間解除上述定存轉為
      活期存款，並轉匯入被繼承人顏楊千金帳戶，嗣又於同年
      轉匯十三萬一千六百元給被繼承人顏楊千金。至被繼承人
      顏楊千金死亡時其名下存款之本息已累積達二千二百餘萬
      元，其全部存款均為被告乙○所有，並非被繼承人顏楊千
      金之遺產，不應列入遺產分配範圍。上訴人乙○曾因中風
      ，行動不便須聘外勞協助，費用甚鉅，乃委由上訴人丙○
      ○、子○、丑○○、甲○○等四人以上訴人顏楊千金名義
      領回部分存款，交還上訴人乙○自己保管使用，以維生活
      ，百年後若有餘款，始由繼承人繼承，惟被上訴人不盡孝
      道扶養上訴人乙○，反提告訴請分配遺產，實有不該。
三、兩造在原審就下列事實不爭執，堪信為真，並得採為判決基
    礎：
  (一)兩造為被繼承人顏楊千金之全部繼承人，應繼分如附表一所
    示。被繼承人顏楊千金於死亡時，登記於其名下之財產如附
    表二 (A)所示。
  (二)顏楊千金死亡後，部分存款已遭部分上訴人提領，其情形如
    附表二 (B)所示。
四、至於被上訴人主張附表二（A）所示財產為顏楊千金遺產，
    應分割予兩造等語，則為上訴人丙○○、子○、丑○○、甲
    ○○、乙○等人否認，並以前詞抗辯，是本件爭點為：附
    表二 (A)所示之財產，是否為被繼承人顏楊千金之遺產，或
    為其配偶乙○之財產？若上開財產屬被繼承人顏楊千金之
    遺產，被上訴人得否訴請分割？其分割方法以何為當？上
    訴人丙○○、子○、丑○○、甲○○等人以被繼承人名義提
    領帳戶內存款，是否構成侵害公同共有財產之行為？
五、經查：
  (一)附表二所示之財產，是否為被繼承人顏楊千金之遺產，或係
    其配偶乙○之財產？
  按不動產物權，依法律行為而取得設定、喪失、及變更者，
    非經登記，不生效力，民法第七百五十八條定有明文，足見
    我國民法係採不動產物權登記生效主義。附表二編號１至９
    所示之不動產，均係登記於被繼承人顏楊千金之名下，被上
    訴人及上訴人對於此部分遺產屬被繼承人顏楊千金所有，並
    無爭執（僅就分割方式應採變價分割，或應先登記為分別共
    有再作分割有所爭執），是以系爭不動產乃屬被繼承人顏楊
    千金所有，尚無疑義。
  上訴人乙○雖在原審具狀表示附表二編號10至13所示之存款
    ，係其早年變賣土地之所得，並以被繼承人顏楊千金名義存
    入金融機構，而辯稱自己為上開存款之真正所有人。但對於
    金融機構享有存款請求權者，乃係存款名義人（即被繼承人
    顏楊千金），而非上訴人乙○，是由形式上觀之，被繼承人
    顏楊千金對於存款始具有管領力，自為該存款之所有權人，
    乙○抗辯其為上開存款之真正所有權人，自應舉證證明之。
    經查，上訴人乙○早年曾因腦中風等疾病，至今仍無法自由
    行動及自理生活，長年來均由家人僱用外籍勞工協助看護等
    情，為兩造所不爭執，並有行政院勞工委員會九十六年十月
    四日勞職外字第○九六○○二五二○九號函文在原審卷可參
    （見原審卷第一四五－一四九頁），反觀被繼承人顏楊千金
    在車禍喪生前，行動自如，身體狀況顯較乙○為佳，實際上
    具有理財能力，足信被繼承人顏楊千金對於其名下存款，享
    有自由使用、收益、處分等權限，核屬真正所有權人。上訴
    人乙○雖具狀辯稱自己才是所有人，惟未舉證證明之，其抗
    辯自不足採。另上訴人丙○○、子○、丑○○、甲○○亦抗
    辯上開存款係乙○所有，惟經被上訴人否認，上訴人四人亦
    均未能舉證證明之，此部分抗辯同無足取。是被上訴人主張
    附表二所示之財產均屬被繼承人顏楊千金之遺產之事實，堪
    信為真。
  (二)附表二所示之財產既屬被繼承人顏楊千金之遺產，則被上訴
    人得否訴請分割？其分割方法以何為當？
    按共有物分割之方法不能協定決定者，法院得因各共有人
      之聲請命為以原物分配於各共有人或變價共有物，以價金
      分配於各共有人，民法第八百二十四條第二項定有明文，
      又公同共有物分割之方法，除法律另有規定外，應依關於
      共有物分割之規定，此觀同法第八百三十條第二項規定自
      明。復按繼承人有數人時，在分割遺產前，各繼承人對於
      遺產全部為公同共有；繼承人得隨時請求分割遺產，但法
      律另有規定或契約另有訂定者，不在此限，此為民法第一
      千一百五十一條、第一千一百六十四條所明定。本件如附
      表二所示之財產為被繼承人顏楊千金之遺產，兩造為顏楊
      千金之繼承人，依上開規定，兩造在分割遺產前，對於遺
      產全部為公同共有，因上開遺產並無不能分割之情形，亦
      無不分割之約定，兩造既不能協議分割，被上訴人請求裁
      判分割上開遺產，即無不合。又法院定分割方法時，應斟
      酌各共有人之利害關係及共有物之性質，為適當之決定，
      不受任何共有人主張之拘束，亦不得以被上訴人所主張分
      割之方法不當，遽為判決駁回分割共有物之訴（最高法院
      八十四年台上字第二四一０號判決意旨參照）。上訴人丙
      ○○、子○、丑○○、甲○○辯稱公同共有遺產之分割應
      先將遺產分割為分別共有，再按應繼分比例分割，並無原
      物分割困難而須採變價分割之問題云云，及上訴人乙○在
      原審具狀辯稱被上訴人未先行協議而不符法定程式云云，
      均與前開法律規定不符，難謂有據。又本件遺產之分割係
      以全部繼承人為遺產分配對象，與系爭土地之其他共有人
      無涉，是以上訴人丙○○、子○、丑○○、甲○○、乙○
      以被上訴人起訴未將其他非屬繼承人之土地共有人同列為
      上訴人，認起訴不符法定程式云云，亦非可採。
    另按分割共有物應考慮公平原則、利益原則與經濟原則，
      裁判分割方法雖有原物分割、變價分割及原物分割並金錢
      補償三種方式，惟其並無先後之分。故不論係以原物分配
      於各共有人，或者變賣共有物，而以價金分配於共有人，
      均為合法處置，其為法院依職權酌定之範圍（最高法院著
      有五十一年台上字第四二八號判例參照）。且共有物分割
      方法除公平原則外，應依共有物之性質，斟酌其分割後之
      經濟效用，而為適當之分割。建地之分割，應以分割結果
      得建築房屋，始能地盡其利，發揮其經濟效用；若以原物
      分配時，受分配人因分得之土地過小，變成畸零地或面積
      過小而不能利用者，對該受配人或社會言，均係損害，即
      難謂該分割方法為適當；故不能原物分割者，得以變賣為
      分割方法，所得價金各按應有部分比例分配予各共有人，
      如是者，始能將土地發揮最高之經濟上利用價值，並符合
      分割共有物之目的（最高法院九十三年度台上字第五九五
      號、八十二年度台上字第五一二號判決參照）。本件附表
      二編號１至９所示之土地，除編號１之權利範圍為全部外
      ，其餘土地均處於與其他訴外人共有之狀態，且有田地、
      旱地、道路用地等，地目不一，有各該地籍謄本可憑，原
      物分割顯屬不易，倘登記為分別共有，將使法律關係更為
      複雜，在共有人間彼此對立之情形下，不利於土地之管理
      、處分及利用，有損土地整體經濟價值。是為使法律關係
      趨於單純，以發揮土地較高之經濟價值，應以變價分割較
      為適當。至附表二編號１所示之土地，若採原物分割方式
      ，將導致部分繼承人所得分配之土地過小，而難以利用，
      查該筆土地目前係由上訴人丙○○在使用，此為兩造所不
      爭執，惟上訴人丙○○本人表示其不一定要繼續占有使用
      該土地，其與上訴人子○、丑○○、甲○○均答辯稱只要
      價格合理，同意由任何人出資購買全部土地，再將價金分
      配給全部繼承人，此即與被上訴人及其餘上訴人所主張變
      價分割之方案相近（雖上訴人丙○○認由法院拍賣所得價
      金較低而反對變價分割，但目前既無任何人表示願意出價
      承受或購買系爭土地，仍應認以變價分割方式較為公允）
      。綜上，考量全體共有人之意願、利益，及土地整體經濟
      效用，被上訴人主張就附表二編號１至９所示土地以變價
      分割為宜，應屬可採。
    附表二所示之存款，性質上本屬可分之債權，且以貨幣單
      位按分配比例計算各繼承人之應繼財產簡單容易，是以原
      物分配予各繼承人，並無不可行之情形，應認此部分遺產
      以原物分配方式為妥。
  (三)上訴人丙○○、子○、丑○○、甲○○等人以被繼承人名義
    提領帳戶內存款，是否構成侵害公同共有財產之行為？
    按因故意或過失，不法侵害他人之權利者，負損害賠償責
      任；又負損害賠償責任者，除法律另有規定或契約另有訂
      定外，應回復他方損害發生前之原狀；不能回復原狀或回
      復顯有重大困難者，應以金錢賠償其損害，民法第一百八
      十四條第一項、第二百十三條第一項、第二百十五條各定
      有明文。本件上訴人丙○○、子○、丑○○、甲○○等人
      以被繼承人顏楊千金之名義，分別自被繼承人存款帳戶中
      提領部分存款，轉存入自己帳戶內，其中上訴人丙○○自
      被繼承人顏楊千金之台灣中小企業銀行帳戶領取一千四百
      六十三萬元，上訴人子○、丑○○、甲○○則分別自彰化
      商業銀行帳戶提領二百五十萬元，且事先未徵得全體繼承
      人之同意等事實，乃為兩造所不爭執，並有彰化北斗鎮農
      會九十七年五月二十九日北鎮農信字第００００八七號函
      一份在本院卷為證（見本院卷第五五－五九頁）上訴人丙
      ○○、子○、丑○○、甲○○因共同行使偽造私文書犯行
      ，遭本院刑事庭以本院九十五年度上訴字第一九四六號刑
      事判決判處丙○○有期徒刑五月、子○、丑○○、甲○○
      各有期徒刑三月，並經最高法院於九十六年十二月三十一
      日判決駁回丙○○等四人之上訴確定一節，業經本院調閱
      上開刑事案卷屬實。被告丙○○、子○、丑○○、甲○○
      等四人雖辯稱在提款前已徵得父親乙○之同意，並將全部
      現金交付予乙○本人保管，惟查上訴人乙○年邁體衰，長
      期由外籍看護工協助照料等情，已如前述，其日常生活尚
      無法自理，如何能單獨保管超過二千萬元之鉅額現金？上
      訴人丙○○、子○、丑○○、甲○○等人所辯，顯與常情
      相違，且上開存款係顏楊千金所有，亦如上述，是縱如前
      開上訴人丙○○等四人抗辯，其領取存款係經乙○同意，
      惟因乙○僅為本件遺產之繼承人之一，並非該存款之所有
      權人，縱確係得其同意而領取亦不能認為合法，是上訴人
      丙○○、子○、丑○○、甲○○上開抗辯，不足採信。是
      上訴人丙○○、子○、丑○○、甲○○等人所為，顯已侵
      害其他繼承人因繼承而取得公同共有之遺產，對其他權利
      受侵害之繼承人，均應負損害賠償之責任。至附表二編號
      12之存款，在繼承發生後已全部轉入上訴人乙○之帳戶內
      ，有活期儲蓄存款存摺交易明細表在卷可參，此行為雖事
      先未經全體繼承人同意，但事後已經兩造認可而不予追究
      ，故上訴人乙○部分尚無須負損害賠償之責，惟被上訴人
      及上訴人庚○○、丁○○○、戊○○、癸○○、辛○○、
      壬○○等人主張將上訴人乙○已領取款項之部分，應視為
      遺產預先分配，須由其應繼財產中扣除，尚屬合理，此部
      分應於本件分割遺產列入考慮（計算方式詳如後述）。又
      本件被上訴人向被告丙○○、子○、丑○○、甲○○等人
      主張侵權行為損害賠償請求權部分，既為有理由，是被上
      訴人另基於不當得利、繼承回復請求權等法律關係請求部
      分，即無庸再為審酌，附此敘明。
    再按繼承人因繼承而取得之遺產，於受侵害時其所生之損
      害賠償債權仍為公同共有債權（最高法院七十七年台上字
      第六十六號判決參照），而債權本為財產權之一，故得適
      用民法物權篇第四節共有之規定於公同共有債權準用之（
      民法第八百三十一條參照）；又公同共有債權，其債權人
      相互間之關係，自應由規定其公同關係之法律定之；在遺
      產繼承之公同共有關係，依民法第一千一百六十四條之規
      定繼承人得隨時請求分割遺產，至其分割方法依前開解釋
      即得準用關於共有物分割之規定而依各共有人應繼分比例
      予以分割；公同共有債權既經分割，則各共有人自得本於
      分得之債權請求權向債務人請求就自己分得之部分為給付
      （臺灣高等法院八十六年度重上更一字第一九五號、最高
      法院八十六年度台上字第一六三號判決參照）。被上訴人
      所主張全體繼承人對上訴人丙○○、子○、丑○○、甲○
      ○之公同共有損害賠償債權，迄無不為分割之約定，亦無
      不能分割情事，復因上訴人丙○○、子○、丑○○、甲○
      ○等人否認其等領取遺產存款係侵權行為，可認兩造間顯
      不能以協定方法分割該公同共有債權，乃據此訴請為該債
      權之判決分割，自屬有理。經斟酌該公同共有債權，性質
      上非屬不可分，本院認其合理之分割計算方式應為：以被
      繼承人顏楊千金各帳戶內遭領取款項之總額（含上訴人乙
      ○領取部分）為基礎，按兩造應繼分計算每位繼承人應分
      得之數額，僅由提領金額超過其應繼承財產之上訴人丙○
      ○，對其他繼承人負返還責任（詳細計算方式詳見附表三
      之(三)「分割方式計算說明」一欄）。蓋此方式可同時兼顧
      遺產及損害賠償債權分割之公平性，對當事人而言，在請
      求程序上簡易明確，亦無違被上訴人及上訴人庚○○、丁
      ○○○、戊○○、癸○○、辛○○、壬○○等人之本意，
      是認上訴人丙○○須給付被上訴人及其餘上訴人之金額，
      係如原判決附表三（下稱附表三）之(三)「分割方式」一欄
      所示。惟被上訴人雖主張將上訴人乙○已先行自北斗鎮農
      會領取之款項列入遺產分配範圍，但以其聲明上訴人丙○
      ○應返還被上訴人二百七十六萬六千二百五十元，及應返
      還其他繼承人之金額觀之，被上訴人顯疏未將附表二編號
      12 所示存款金額列入分配基礎，其聲明與陳述不符，自
      有未洽，然本院就遺產分配方式，依法本不受當事人聲明
      之拘束，附此敘明。
    上訴人甲○○、丙○○、子○、丑○○另在本院抗辯稱附
      表二（B）編號e、f、g、h所示侵權行為損害賠償債權已
      罹於二年時效消滅，故債務人即上訴人丙○○、子○、甲
      ○○、丑○○均以時效抗辯之，拒絕給付等語，惟為被上
      訴人否認，並辯稱民法第一百八十四條侵權行為所生之請
      求權，係以「知悉」被侵害之時起或知有損害及賠償義務
      人時起，二年間不行使而消滅，被上訴人係於丙○○等人
      刑事案件於九十五年四月十九日起訴後，於九十五年五、
      六月間，丙○○等人有意和解時始知悉，有台灣彰化地方
      法院九十五年訴字第七六八號刑事判決可稽（該判決第二
      頁第五行記載丙○○等四人於審理期間提出其他被侵害繼
      承人之應繼財產以為和解等語），上訴人以時效抗辯，自
      無可採等語。按「因侵權行為所生之損害賠償請求權，自
      請求權人知有損害及賠償義務人時起，二年間不行使而消
      滅」，民法第一百九十七條第一項定有明文。經查，表二
      （B）編號e、f、g、h 存款係於九十四年四月二十六日、
      二十七、二十八日遭上訴人丙○○、子○、甲○○、丑○
      ○四人提領，丙○○等四人因而被本院刑事庭以九十五年
      度上訴字第一九四六號刑事判決罪刑確定一節，業經本院
      調閱該刑事判決案卷屬實，並有刑事判決書在卷為佐，再
      查，上開刑事案件係由上訴人癸○○、壬○○二人於九十
      四年五月二十六日向台灣彰化地方法院提出刑事告訴，其
      告訴狀係於九十四年五月二十五日交付郵局寄出一節，有
      刑事告訴狀附在台灣彰化地方法院檢察署（下稱彰化地檢
      署）九十四年度他字第七五三號偵查卷宗（見該案卷第四
      －十頁），檢察官偵查期間及第一、二審法院審理期間均
      未傳訊被上訴人己○○到庭表示意見，該刑事案件之起訴
      書（九十五年四月十九日起訴）及第一、二、三審判決（
      九十五年六月三十日第一審判決、同年十二月十二日第二
      審判決、九十六年十二月三十一日最高法院判決）亦僅送
      達告訴人癸○○二人及丙○○等四人，均未送達被上訴人
      己○○一節，有本院調閱之上開本院九十五年度上訴字第
      一九四六號刑事案卷全卷可稽，是自無證據足資證明被上
      訴人知悉時間早於其自承之九十五年五、六月間，是被上
      訴人主張其於九十五年五、六月始知悉上訴人丙○○等四
      人領取上開存款事實，自堪信為真實。再查，被上訴人係
      於九十六年五月二十三日向彰化地院提起本件分割遺產事
      件，並主張上開存款被領取部分繼承人有侵權行為損害賠
      償請求權，並請求分割之，核並未逾二年消滅時效期間（
      上訴人癸○○、壬○○二人係於九十四年五月二十五日交
      付郵寄，同年月二十六日送達彰化地檢署，計至被上訴人
      九十六年五月二十三日起訴時止，亦未逾侵權行為之二年
      消滅時效），是上訴人丙○○、子○、丑○○、甲○○四
      人抗辯本件損害賠償請求權已逾二年時效消滅期間，並執
      以抗辯，並無足取。
    上訴人甲○○、丙○○、子○、丑○○另在本院抗辯稱上
      訴人乙○其為被繼承人顏楊千金之配偶，附表二（B ）編
      號e、f、g、h所示存款係顏楊千金與其婚姻存續中之剩餘
      財產，其有分配該半數之請求權，且該請求權未逾二年消
      滅時效等語。惟按剩餘財產分配請求權自請求權人知有剩
      餘財產之差額時起，二年間不行使而消滅，自法定財產關
      係消滅時起，逾五年者，亦同，民法第1030條之定有明文
      。經查，上訴人乙○於94年10月 6日在台中地檢署檢察官
      偵辦該署94年度交查字第175號案件中證稱略以：「（問
      ：顏楊千金帳戶裡的，是你叫丙○○等人去領的嗎？）是
      伊叫丙○○等人去領，數目約2千多萬元等語，．．」（
      見原審卷第108頁筆錄影本），足認乙○於其時即已知悉
      上情，是至其於97年6月30日具狀主張剩餘財產請求權，
      顯已逾二年請求權時效，被上訴人執以抗辯，是上訴人主
      張乙○就顏楊千金之遺產有剩餘財產分配請求權，自無可
      採。
六、綜上，被上訴人依民法第一千一百六十四條規定請求分割如
    附表二所示之遺產，及繼承開始後所取得之公同共有債權，
    為有理由，應予准許，其分割方式如附表三所示。原審因而
    判決准為分割如附表三所示，核無不合。上訴論旨指摘原判
    決不當，求予廢棄改判，為無理由，應予駁回。
七、本件事證已臻明確，兩造其餘攻擊防禦方法及舉證，對判決
    結果不生影響，不予一一論述，併予明。
據上論結，本件上訴為無理由，依民事訴訟法第449條第1項、第
78條、第463條、第385條第1項前段，判決如主文。
中    華    民    國    97    年    9     月    3     日
                  民事第六庭    審判長法  官  袁再興
                                      法  官  盧江陽
                                      法  官  陳賢慧
以上正本係照原本作成。
如對本判決上訴，須於收受判決送達後二十日內向本院提出上訴
書狀，其未表明上訴理由者，應於提出上訴後二十日內向本院提
出上訴理由書（須按他造人數附具繕本）。
上訴時應提出委任律師為訴訟代理人之委任狀。具有民事訴訟法
第四百六十六條之一第一項但書或第二項之情形為訴訟代理人者
，另應附具律師及格證書及釋明委任人與受任人有該條項所定關
係之釋明文書影本。
                                      書記官  吳麗琴
中    華    民    國    97    年    9     月    4     日
                                                      Ａ


司法院資訊處製作；財團法人民間司法改革基金會備份。
